【裁判字號】    99,家聲,287
【裁判日期】    991223
【裁判案由】    聲請撤銷監護宣告
【裁判全文】
臺灣高雄地方法院民事裁定             99年度家聲字第287號
聲   請   人  洪育靜
上列聲請人聲請撤銷監護宣告事件，本院裁定如下：
    主  文
本院於民國九十七年二月十八日以九十六年度禁字第二六四號宣
告洪育靜（女，民國○○年○ 月○○日生，身分證統一編號：Ｚ00000
0000號）為禁治產人之裁定應予撤銷。
聲請程序費用由聲請人負擔。
    理  由
一、按「民法總則中華民國97年5 月2 日修正之條文施行前，已
    為禁治產宣告者，視為已為監護宣告；繫屬於法院之禁治產
    事件，其聲請禁治產宣告者，視為聲請監護宣告；聲請撤銷
    禁治產宣告者，視為聲請撤銷監護宣告；並均於修正施行後
    ，適用修正後之規定。」、「民法規定之禁治產或禁治產人
    ，自民法總則中華民國97年5 月2 日修正之條文施行後，一
    律改稱為監護或受監護宣告之人。」、「中華民國97年5 月
    2 日修正之民法總則第14條至第15條之2 之規定，自公布後
    1 年6 個月施行。」，97年5 月23日修正公布之民法總則施
    行法第4 條第2 項、第4 條之1 、第4 條之2 分別定有明文
    。經查，本件聲請人經本院於97年2 月18日以96年度禁字第
    264 號裁定宣告為禁治產人之事實，業經本院調閱96年度禁
    字第264 號卷宗核閱屬實，則於98年11月23日上揭法條生效
    後，依上揭法條規定內容，本件應視為聲請人為受監護宣告
    人，且其聲請本院撤銷監護宣告，自應適用修正後之相關規
    定處理，合先敘明。
二、次按「對於因精神障礙或其他心智缺陷，致不能為意思表示
    或受意思表示，或不能辨識其意思表示之效果者，法院得因
    本人、配偶、四親等內之親屬、最近一年有同居事實之其他
    親屬、檢察官、主管機關或社會福利機構之聲請，為監護之
    宣告。受監護之原因消滅時，法院應依前項聲請權人之聲請
    ，撤銷其宣告。」、「依民法規定得聲請監護宣告之人，於
    監護宣告之原因消滅後，得聲請撤銷監護宣告。」，民法第
    14條第1 、2 項、民事訴訟法第619 條亦分別定有明文。又
    「法院應於鑑定人前訊問應受監護宣告之人。但有礙難訊問
    之情形或恐有害其健康者，不在此限。」、「監護之宣告，
    非就應受監護宣告之人之精神或心智狀況訊問鑑定人後，不
    得為之。」、「第598 條至第603 條之規定，於撤銷監護宣
    告之聲請準用之。」，民事訴訟法第602 條第1 項、第603
    條、第621 條亦定有明文。
三、本件聲請意旨略以：聲請人即受監護宣告人洪育靜前經本院
    於97年2 月18日以96年度禁字第264 號裁定宣告為禁治產人
    ，惟聲請人現已康復，能夠處理自己事務，已無受監護宣告
    之必要，是聲請人爰依法聲請本院撤銷上揭禁治產宣告之裁
    定等語，並提出戶籍謄本1 份為證。
四、經查，本院依法對聲請人進行鑑定程序，經本院函請高雄市
    立凱旋醫院對聲請人進行鑑定，該醫院於99年11月11日以高
    市凱醫成字第0990007962號函覆並檢附精神鑑定書1 份，其
    鑑定內容略以：「(一)鑑定時之精神狀態檢查：(1)外觀方面：
    案主身材中等，意識清楚，表情合宜，個人衛生及自我照顧
    良好。(2)精神動作方面：步態正常，動作協調，活動自如，
    無不自主性運動。(3)言語方面：話語流利，速度快，主動敘
    述，對問題回應尚稱切題，著重在她的冤屈，想要詳細交代
    清楚。(4)情感方面：情緒尚稱穩定，談到不幸之遭遇，顯傷
    心，情感表現合宜。(5)思考方面：思考流程，流暢，思考內
    容，無不合宜之意念或妄想。(6)知覺方面：未發現有異常幻
    覺出現。(7)智能方面：判斷力，定向感，抽象思考正常，基
    本計算能力，記憶力無缺損，能蒐集資料，為自己權益辯護
    。(8)病識感：不認為自己精神有問題，過去那一段完全被騙
    或被利用，現在清醒過來了。(二)日常功能量表（ADL ）得分
    為100/100 分，顯示其基本生活日常生活能力完全可以自理
    。工具性日常生活功能量表（IADL）得分為7/8 分，顯示案
    主目前具有使用工具來增進日常生活功能的能力。(三)綜合各
    項資料及檢查結果，案主出生後2 個月即被收養，養父為環
    保局清潔人員，國小國中就讀啟智班，國中畢業啟智班，國
    中畢業未立即升學，直至95年才再入樹德家商美髮科就讀，
    未久即與施姓男子同居，96年2 月結婚。96年3 月至96年12
    月於高醫及國軍高雄總醫院精神科門診病歷診斷為適應障礙
    、憂鬱症及輕度智能不足（FIQ ＝61），96年11月27日本院
    精神鑑定，判定為中度智能不足，可能併有精神症狀，而認
    定案主於鑑定當時有精神耗弱，已達不能處理自身事務之程
    度。案主於97年5 月曾喝沐浴乳企圖自殺，自述於97年12月
    逃回澎湖，設法打離婚官司，迄今未再求診，健保卡亦未使
    用過，亦無精神症狀，其養父亦敘述案主精神皆正常，可從
    事資源回收工作，偶可幫人洗頭，生活可完全自理，可自行
    搭乘飛機往來高雄，為自己事情忙碌；於鑑定訪談時亦無明
    顯精神症狀，理解判斷能力正常，可為爭取自身權益而辯護
    ，應為有行為能力之人。縱論數年前可能因身心受創或其他
    原因，呈現憂鬱，情緒低落、失眠、恍惚等精神症狀，而造
    成認知功能受損，致心智活動減低，無法有效處理自身之事
    務，就目前精神狀態而論，即令心理測驗疑有輕度智能不足
    之可能，然目前並未發現積極事證，致案主有民法第14條或
    第15條之1 『不能為意思表示或受意思表示，或不能辨識其
    意思表示之效果；或上述之能力顯有不足，須監護或輔助宣
    告等情事』。」等語。另本院於99年12月14日至凱旋醫院進
    行鑑定，經本院親自訊問聲請人，其對於法官叫喚姓名，可
    正常回答，且本院詢問其是否瞭解撤銷監護宣告之意，聲請
    人表示其瞭解，並陳述：伊要做有行為能力之人等語，又聲
    請人經陳正興醫師鑑定後認為：我們鑑定的結論是聲請人目
    前的狀況，已經沒有需要監護或輔助宣告的必要，其餘詳如
    精神鑑定書所載等語（見本院卷第47、48頁鑑定筆錄）。是
    本院綜合參酌上揭鑑定結果，聲請人現應已無有精神障礙或
    其他心智缺陷，致不能為意思表示或受意思表示，或不能辨
    識其意思表示之效果之情事。從而，聲請人主張其監護宣告
    之原因已消滅，而請求撤銷本院96年度禁字第264 號所為宣
    告聲請人為禁治產人之裁定，為有理由，應予准許。
五、依民事訴訟法第622 條第1 項，裁定如主文。
中    華    民    國    99    年    12    月    23    日
                        家事法庭法  官  呂憲雄
以上正本係照原本作成。
如不服本裁定，應於收受裁定後10日內，向本院提出抗告狀，須
按對照提出繕本，並繳納裁判費。
中    華    民    國    99    年    12    月    23    日
                                書記官  沈  蘊

司法院資訊處製作；財團法人民間司法改革基金會備份。
